---
title: "QualiCluster"
author: "Pietro Riva"
date: "2025-12-30"
output: html_document
---

```{r setup, include=FALSE}
knitr::opts_chunk$set(echo = TRUE)
```

Working set up

```{r}
setwd("C:/Users/feder/Documents/datasets/Computazionale/F1")

library(tidyverse)
library(ggplot2)
library(dplyr)
library(RColorBrewer)

```

# F1 : Telemetrie qualifiche

Il seguente studio si pone l'obiettivo di individuare dei possibili stili di guida attraverso il clustering model based.

## Espolarazione dataset

Si va ora ad esplorare il dataset in maniera tale da poter capire quali variabili possano essere indicative per individuare uno **stile di guida** per ciascun pilota.

```{r}
tel <- readRDS("C:/Users/feder/Documents/datasets/Computazionale/F1/data/dataset_completo_best_tel.rds")
head(tel)
```

```{r}
str(tel)
```

Le variabili presenti per ciascuna telemetria sono :

-   GP, pilota : Identificativi gara e pilota
-   time : Tempo dal via [s]
-   distance : Distanza percorsa [m]
-   rel_distance : Distanza normalizzata [0-1]
-   rpm : Giri motore [rpm]
-   speed : Velocità [km/h]
-   gear : Marcia [1-8]
-   throttle : Acceleratore [0-100%]
-   brake : Freno [0/1]
-   drs : DRS attivo [0/1]
-   acc_x : G longitudinale (+ accel, - freno)
-   acc_y : G laterale (+ destra, - sinistra)/
-   acc_z : G verticale
-   x, y, z : Coordinate spaziali [m]

Anzi tutto per ricercare un potenziale stile di guida bisogna individuare, a partire da queste variabili grezze, quelle che sono, in primo luogo, concettualmente legato al concetto di stile di guida. Con questo si fa riferimento a variabili quali: 

- throttle : utilizzo dell'accelleratore (brusco,graduale,intervallato, ...) 
- brake : utilizzo del freno 
- acc_x : tipologie di frenate (prevalentemente brusche/secche, più gestite, ...)
- acc_y : tipologia di guida (accellerazioni in generale molto polarizzate potrebbero indicare una guida molto nervosa per esempio ...)

Le variabili posizionali quali

-   time
-   rel_distance
-   x, y, z

possono tornare utili per dare un riferimento alle rilevazioni.

```{r}
tel.guida <- tel %>%
  select(GP, pilota, throttle, brake, acc_x, acc_y, time, rel_distance, x,y,z)
```
Si raccolgono ora le prime statistiche riassuntive delle variabili per valutare in che modo si possano definire delle variabili associate a un potenziale stile di guida.

```{r}
tel.guida_summary <- tel.guida %>% 
  group_by(GP, pilota) %>%
  summarise(across(
    where(is.numeric), 
    list(mean = ~mean(.x, na.rm = TRUE),
         sd = ~sd(.x, na.rm = TRUE),
         max = ~max(.x, na.rm = TRUE),
         IQR = ~ IQR(.x, na.rm=TRUE)),
    .names = "{.col}_{.fn}"
  ))
```


```{r}

piloti_unici <- sort(unique(tel.guida_summary$pilota))


n_piloti <- length(piloti_unici)
colori_piloti <- setNames(
  colorRampPalette(brewer.pal(12, "Paired"))(n_piloti),
  piloti_unici
)


gp_list <- unique(tel.guida_summary$GP)

for (gp in gp_list) {
  
  dati_gp <- tel.guida_summary %>% filter(GP == gp)
  
  p <- ggplot(dati_gp, aes(x = acc_x_mean, y = acc_y_mean, color = pilota)) +
    geom_point(size = 5, alpha = 0.8) +
    geom_text(aes(label = pilota), hjust = -0.2, vjust = 0.5, size = 4, fontface = "bold") +
    scale_color_manual(values = colori_piloti) +
    labs(
      title = paste("Stile di Guida -", gp),
      x = "Accelerazione Longitudinale Media [G]",
      y = "Accelerazione Laterale Media [G]",
      color = "Pilota"
    ) +
    theme_minimal(base_size = 14) +
    theme(
      plot.title = element_text(hjust = 0.5, face = "bold", size = 16),
      legend.position = "right"
    )
  
  print(p)
}

```

